【裁判字號】    99,交訴,93
【裁判日期】    991126
【裁判案由】    過失致死等
【裁判全文】
臺灣屏東地方法院刑事判決              99年度交訴字第93號
公  訴  人  臺灣屏東地方法院檢察署檢察官
被      告  馬信義
            鍾宜庭
上列被告等因過失致死等案件，經檢察官提起公訴（99年度偵字
第5373號），本院判決如下：
    主  文
馬信義犯不能安全駕駛動力交通工具罪，處有期徒刑肆月；又犯
過失致人於死罪，處有期徒刑壹年陸月。應執行有期徒刑壹年捌
月。
鍾宜庭意圖使犯人隱避而頂替，處有期徒刑陸月，如易科罰金，
以新臺幣壹仟元折算壹日。
    事  實
一、馬信義明知其並無考領各級自小客車駕駛執照，於民國98年
    10月11日下午5 時許，在屏東縣潮州鎮其友人住處飲用酒後
    ，明知其控制力及注意力均已達不能安全駕駛動力交通工具
    之程度，猶於當日下午5 時30分許，酒後無照駕駛其不知情
    之胞兄馬信德所有車牌號碼9M-2413 號自用小貨車搭載鍾宜
    庭，沿屏東縣內埔鄉○○路往老埤方向行駛，途經該路256
    號前時，適有王義順、潘親得分別騎乘車牌號碼ZZJ-140 號
    輕型機車及車牌號碼PKS-701 號重型機車在其前方行使。馬
    信義因酒精之作用而注意力無法集中，且疏未注意車前狀況
    ，致其所駕駛上開自用小貨車自後方陸續撞擊王義順、潘親
    得所騎乘之上開機車車尾，潘親得、王義順因而人車倒地，
    致潘親得受有右手骨折、雙腳挫傷等傷害（過失傷害部分業
    經撤回告訴，並經檢察官為不起訴處分確定）；王義順則受
    有頭部外傷、二側肋骨多處骨折併血胸，經送醫急救後仍於
    98年10月11日下午6 時5 分許不治。嗣為警於同日下午6時6
    分許，在上開肇事地點，檢驗馬信義之呼氣酒精濃度含量達
    每公升1.12毫克（MG /L ）因而查獲上情。嗣鍾宜庭明知馬
    信義在前揭時地駕車肇事，竟意圖使已肇事之犯人馬信義隱
    避，於同日晚間7 時42分許，向屏東縣政府警察局內埔分局
    交通小隊員警，自稱為本案肇事駕駛人，並於調查筆錄簽名
    ，以此方式頂替馬信義上開犯行，嗣經潘親得及目擊證人陳
    惠娟指證後，始查悉上情。
二、案經王義順之子王振華訴由屏東縣政府警察局內埔分局移送
    臺灣屏東地方法院檢察署檢察官偵查起訴。
    理  由
壹、程序事項：
一、按被告以外之人於審判外之言詞或書面陳述，除法律有規定
    者外，不得作為證據，刑事訴訟法第159 條第1 項定有明文
    。本件證人潘親得、陳惠娟於偵查中經具結後向檢察官所為
    之陳述，固屬傳聞證據，惟現階段刑事訴訟法規定檢察官代
    表國家偵查犯罪、實施公訴，依法其有訊問被告、證人及鑑
    定人之權，證人、鑑定人且須具結，而實務運作時，檢察官
    偵查中向被告以外之人所取得之陳述，原則上均能遵守法律
    規定，不致違法取供，其可信度極高，且於本院實施交互詰
    問，已踐行保障被告對於證人潘親得、陳惠娟之詰問權，是
    依上開規定，證人潘清得、陳惠娟於偵查中經具結後向檢察
    官所為之陳述自得為證據。
二、又傳聞法則乃針對被告以外之人於審判外以言詞或書面所為
    之供述之證據；卷附肇事現場照片、相驗照片，乃以科學、
    機械之方式，對於所拍攝內容所為忠實且正確之記錄，上開
    照片影像資料在性質上亦非供述證據，無刑事訴訟法第159
    條第1 項規定之適用，附此敘明。
三、其餘本判決所列之書面及言詞供述證據，經被告馬信義、鍾
    宜庭對其證據能力均表示無意見，本院審酌該等書面、言詞
    證據作成時之情況，認為適當，依刑事訴訟法第15 9條之5
    第1 項、第2 項之規定，本判決所列之書面、言詞供述證據
    ，均有證據能力。
貳、實體事項：
一、認定犯罪事實所憑之證據與理由：
  (一)被告馬信義於98年10月11日下午5 時許與鍾宜庭於友人處飲
    酒後，於同日下午5 時30分許，與鍾宜庭共乘不知情之案外
    人馬信德（即馬信義之胞兄）所有之上開自用小貨車，沿屏
    東縣內埔鄉○○路往老埤方向行駛，途經該路256 號前時，
    適有潘親得、王義順分別騎乘上開機車在該自小貨車前方行
    駛。乃上開自用小貨車疏未注意車前狀況，致該自用小貨車
    從後方追撞潘親得、王義順分別所騎乘之上開機車車尾，潘
    親得、王義順因而人車倒地後，潘親得受有右手骨折、雙腳
    挫傷等傷害；王義順則受有頭部外傷、二側肋骨多處骨折併
    血胸，經送醫急救後仍於98年10月11日下午6 時5 分許不治
    死亡等情，業經被告馬信義、鍾宜庭供承不諱，核與證人潘
    親得、陳惠娟於警詢、偵查中及本院審理中之證述情節相符
    ，且有交通事故調查報告表(一)(二)、現場圖、現場照片10張、
    龍泉醫院診斷證明書1 紙、臺灣屏東地方法院檢察署相驗筆
    錄、98年檢相字第635 號檢驗報告書、98甲字第635 號相驗
    屍體證明書各1 份、相驗照片14張及國仁醫院診斷證明書1
    紙( 見相字卷25、32至43、47、61至68頁、偵字第11頁)附
    卷可稽，上開事實，足堪認定。
  (二)訊據被告馬信義、鍾宜庭固坦承於上開時地，與被害人潘親
    得、王順義發生車禍，惟馬信義否認有過失致死之犯行，辯
    稱當天係鍾宜庭開車等語；鍾宜庭否認有何頂替犯行，辯稱
    ：案發當天確係其駕駛上開自小貨車，並與被害人潘親得、
    王順義發生上開車禍等語。經查：
  1.證人即被害人潘親得於警詢及偵查中分別證稱：伊騎乘PKS-
    701 號重機車，沿昇華路內埔往老埤方向直行，至肇事地點
    時突然聽見後方有碰撞聲，隨即伊機車後方亦被1 輛小貨車
    撞上，機車後方損壞嚴重，... 車禍發生後伊看見1 位男生
    由駕駛座下車，女生還坐在駕駛座旁位置，..伊當時爬起來
    的時候看到是男的坐在駕駛座，另1 人在右手邊，是馬信義
    開車等語( 見偵卷第7 頁、相字卷第17、53、54頁) ，核與
    其於本院審理時證稱：去年10月間某日下午在內埔伊有與人
    發生車禍，另1 個人被撞死，開車的人撞到死者的摩托車，
    然後開車的人再撞到伊，... 發生車禍後，伊有轉過頭看到
    ，當時小貨車是男的先下車，女生後面下來，..男生從車子
    前面左方下車，女生從車子的右方下車，..車禍時伊倒地的
    位置與小貨車的位置距離約1 、2 丈，伊可以看清小貨車誰
    下車的情形，伊沒有昏倒，伊的視力很好，男生女生可以分
    的清楚等語相符( 見本院卷第32頁背面、第33頁) ，復於本
    院訊問時其仍證稱：發生車禍後，有看到兩個人從車上下來
    ，可以確認是男生先下車等語( 見本院卷第34頁) 。並佐以
    證人陳惠娟於警詢及偵查中則證稱：當時其在屏東縣內埔鄉
    神農加油站內跟同事聊天，然後聽到兩聲撞擊聲，其就馬上
    用跑的出去往事故地點看，從聽到撞擊聲到案發地點相隔大
    約2 分鐘，其與事故位置相隔約幾公尺，其看事故地點還是
    可以看得很清楚，其看到1 位男子在扶著他的手，過一陣子
    就沒看到那位男子。當時自小貨車有1 位女子由乘客座下車
    ，..其沒有看到是何人駕駛，是遠遠的地方看到的。男的是
    從開車的地方下車。男的在駕駛座，最晚下車，女生先下車
    的等語( 見相字卷第18、19、53、54頁) ；另於本院審理時
    證稱：其去年10月在加油站上班。上班時間在下午2 點多到
    晚上10點，其上班加油站就是神農加油站。... 去年10月時
    ，在某天下午其當時是去公司領薪水，有聽到碰撞聲，當時
    下午接近傍晚，其聽到碰撞聲才往車禍地方看去，車禍發生
    的情形看得不是很清楚，因為很暗了。但事隔已久，其有點
    記不清楚了，第一次開庭( 指偵查中) 陳述是正確的。其站
    的地方與車禍發生大約隔1 條馬路、斜角角度，有一段路，
    其也不太記得是誰先自小貨車下車，不記得有無看到男生下
    車。當初在地檢署偵訊時，所為之證述比較清楚，因為好像
    隔沒幾天而已，記憶比較清楚，其當時沒有說謊等語( 見本
    院卷第31、32頁) 。是足認本件車禍發生時，確係被告馬信
    義駕駛上開自用小貨車，而非被告鍾宜庭，是被告2 人上開
    所辯，顯不足採。
  2.至證人潘親得及陳惠娟對於本件車禍後究係何人先從該自用
    小貨車下車之說法不一，惟證人潘親得於本院訊問時則證稱
    ：從加油站那邊看到車禍現場，不會看得很清楚，因為有些
    斜角，..距離大約3 丈多，加油站那邊看不很清楚，車禍時
    伊倒地的位置與小貨車的位置距離約1 、2 丈，..伊可以看
    清小貨車誰下車的情形，伊沒有昏倒，伊的視力很好，男生
    女生可以分的清楚等語( 見本院卷第33頁) ，而證人陳惠娟
    於本院訊問時證稱：車禍發生的情形看得不是很清楚，因為
    很暗了等語( 見本院卷第31頁背面) 。是以，自以距離車禍
    現場較近之證人潘親得所述，較為可採。基此，係被告馬信
    義於前揭時、地，駕駛上開自用小貨車與被害人潘親得、王
    義順分別所騎乘之上開機車，在上開地點發生撞擊之情，茲
    堪認定。
  3.另證人蔡秀英於本院審理時固證稱：我先認識鍾宜庭，透過
    鍾宜庭才間接認識馬信義。對98年10月11日這個日子稍微有
    印象，因被告2 人來我家裡玩，我們在聊天喝酒，喝高粱酒
    ，聊到下午大約4 點左右，他們就回去了。被告2 人約早上
    11、12點左右到我家，下午4 、5 點左右回去。被告2 人係
    開藍色的小貨車，像小發財車，到我家。... 我們一起喝酒
    喝了大約2 、3 小時，就一邊聊天，一邊喝酒。我自己稍微
    有點醉，馬信義已經醉了，鍾宜庭應該沒什麼醉，主要是我
    跟鍾宜庭在聊天。當天在我家時，只有我們3 人在家，被告
    2 人當天是開原來那部車離開我家，印象中是鍾宜庭開的車
    等語( 見本院卷第28頁) ；惟被告馬信義於本院訊問時則供
    陳：98年10月11日蔡秀英跟我們一起在他家喝酒，有看到我
    們是誰開的車。當天是晚上6 點多喝酒被告，當天一起喝酒
    的有我跟鍾宜庭、蔡秀英3 個人，當天喝到晚上6 點半。當
    時除了我們3 人，還有蔡秀英的女兒，就沒有別人了等語(
    見本院卷第27頁) 。是證人蔡秀英就案發當天與被告2 人喝
    酒關於在場人數、喝酒時間等節，與被告馬信義所述均不相
    符；且本件車禍係發生於98年10月11日下午5 時30分許，而
    被告馬信義卻供述係98年10月11日下午6 時許在證人蔡秀英
    家裡喝酒，並於同日下午6 時30分許離開等語( 見本院卷第
    27頁) ，顯見被告馬信義所述，已與事實有違，亦徵證人蔡
    秀英上開證述，容有可疑；再者證人蔡秀英於本院再次訊問
    有關其於98年10月10、12日當天做了何事乙節，證人蔡秀英
    則均證稱其已不記得了。復陳稱：「( 問：是否知道馬信義
    及鍾宜庭於98年10月11日當天有與他人發生車禍？) 知道，
    當天事後隔了1 、2 個小時鍾宜庭才跟我講的，不知道幾點
    發生車禍。( 問：你如果不知道當天幾點發生車禍，如何知
    道鍾宜庭是隔了1.2 小時跟你講？) 我猜的，就認為是這樣
    。我不知道鍾宜庭為何要跟我講車禍的事，他打電話跟我講
    的，沒什麼印象電話裡面他如何說，我只知道他發生車禍，
    鍾宜庭沒有跟我講誰開的車，不知道車禍如何發生，鍾宜庭
    當時只跟我說發生車禍，我不知道他跟我講發生車禍的用意
    是什麼，我當時也有一點醉。」等語( 見本院卷第29頁) 。
    則證人蔡秀英就其為何對98年10月10、12日做何事不記得，
    獨獨對98年10月11日當天之事特別記得乙節，顯然無法自圓
    其說，甚者就被告鍾宜庭為何於車禍後打電話告知其發生車
    禍乙事之證述，亦與常理未合，且佐以其於檢察官詰問時復
    證稱：離開時馬信義酒醉，無法行走，鍾宜庭去開車。我送
    他們到家裡外面。有看到他們2 人上車，我只記得是鍾宜庭
    開車的，當時我看駕駛座就是鍾宜庭，不清楚中間有無換人
    開等語( 見本院卷第30頁) 觀之，堪認證人蔡秀英之證述顯
    係配合被告2 人辯詞所為，無足為採；且證人蔡秀英既未能
    確定被告2 人自離開後有無換人開車，則證人蔡秀英之上開
    證述，自不足為被告馬信義、鍾宜庭有利之認定。
  (三)又本件被害人王義順因本件車禍致頭部外傷、二側肋骨多處
    骨折併血胸，經送醫急救後仍於98年10月11日下午6 時5 分
    許不治之情，已如前述；又被告馬信義就本件車禍案件而言
    ，未注意車前狀況，致失控撞擊前方2 車為肇事主因，有臺
    灣省高屏澎區車輛行車事故鑑定委員會99年5 月21 日 高屏
    澎鑑字第09 96001427 號函暨所檢附高屏澎區990315 號 鑑
    定意見書( 見相字卷第81至83頁) 附卷可稽，是被告馬信義
    之過失行為與被害人王順義之死亡結果間，有相當因果關係
    ，堪以認定。
  (四)按刑法第185 條之3 規定服用酒類致不能安全駕駛動力交通
    工具而駕駛罪，係抽象危險犯，並不以發生具體危險為必要
    ，至所謂酒醉狀態，只需一般評價程度達於對車輛駕駛行為
    失其必要之注意力或判斷力之虞即可，至實際上對駕駛行為
    是否發生具體危險，並非首要考慮之因素，而服用酒類不能
    安全駕駛動力交通工具之認定，參考德國、美國之認定標準
    ，對於酒精濃度吐氣已達每公升0.55毫克，肇事率為一般正
    常人之10倍，即認為已達不能安全駕駛之標準。本件被告馬
    信義於酒後駕車，經警測得其呼氣酒精濃度達每公升1.12毫
    克，有被告馬信義之酒精測定紀錄表1 紙( 見相字卷第22頁
    ) 在卷可憑，且其所駕駛上開自小貨車於前揭時、地因而發
    生本件肇事等情，業如前述，足認被告馬信義確因飲酒已達
    不能安全駕駛動力交通工具之程度無疑。綜上，被告馬信義
    於前揭時、地，酒後駕駛上開自用小貨車而發生本件肇事，
    並致被害人王義順發生死亡之結果，堪以認定。
  (五)末者，本件車禍之實際肇事人業經本院認定係被告馬信義所
    為，而被告鍾宜庭斯時係與被告馬信義同車之人，均如前述
    ，然被告鍾宜庭明知被告馬信義在前揭時、地駕車肇事，竟
    虛向處理本件車禍事件之屏東縣政府警察局內埔分局交通小
    隊員警，自稱為本案肇事駕駛人，顯係頂替被告馬信義而為
    之，足認被告鍾宜庭上開所辯，無足為採，是被告鍾宜庭所
    為上開頂替犯行，洵堪認定。
二、論罪科刑：
    核被告馬信義所為，分別係犯刑法第185 條之3 不能安全駕
    駛動力交通工具罪及同法第276 條第1 項過失致人於死罪。
    被告鍾宜庭係犯同法第164 條第2 項之頂替罪。被告馬信義
    所犯上開2 罪，犯意各別，行為互異，應予分論併罰。又按
    汽車駕駛人，無駕駛執照駕車、酒醉駕車、吸食毒品或迷幻
    藥駕車、行駛人行道或行經行人穿越道不依規定讓行人優先
    通行，因而致人受傷或死亡，依法應負刑事責任者，加重其
    刑至2 分之1 ，道路交通管理處罰條例第86條第1 項定有明
    文（有關該項加重其刑之規定，其加重事由為列舉規定，行
    為人僅符合其一即構成加重其刑之要件，僅加重1 次即可，
    毋庸再遞加其刑，臺灣高等法院87年法律座談會第56號研討
    意見同此見解）。本件被告馬信義於發生車禍後經警測得其
    呼氣酒精濃度達每公升1.12毫克，業如前述；另被告馬信義
    並無考領各級駕駛執照，亦據被告馬信義於本院審理中自承
    在案( 見本院卷第37頁背面、第38頁背面) ，是本件車禍發
    生時，被告馬信義確屬酒醉駕車及無照駕駛。準此，本件被
    告馬信義無駕駛執照並酒醉駕車，因而致人死亡，依法應負
    刑事責任，依道路交通管理處罰條例第86條第1 項規定，就
    其所犯過失致人於死罪部分，應加重其刑至2 分之1 。爰審
    酌酒後駕車為極度危險且不負責任之行為，近年來政府及媒
    體均一再宣導「酒後不開車」之觀念，被告馬信義竟仍於飲
    酒後駕車上路，對其他道路使用者之生命、身體、財產產生
    威脅，其因酒後不能安全駕駛，且未注意車前狀況，竟追撞
    前方之被害人王義順，其違反注意義務之程度非屬輕微，並
    因而造成王義順死亡之無法挽回之結果，使被害人家屬承受
    驟失至親之傷痛，其行為顯有可議之處；被告鍾宜庭明知其
    非駕駛人，卻意圖使被告馬信義得以規避刑事責任，謊稱其
    為駕駛人，足以影響犯罪偵查之正確性，並妨害司法之公正
    性，所為實非可取，且被告馬信義、鍾宜庭於犯罪後仍堅詞
    否認犯行、態度不佳，未見悔意，行為洵值非難等一切情狀
    ，分別量處如主文所示之刑，並就被告鍾宜庭所處之刑部分
    ，諭知其易科罰金之折算標準，另就被告馬信義所處罪刑部
    分，合併定其應執行之刑，以資懲儆。
三、按法院得設交通法庭辦理交通事件，道路交通事件處理辦法
    第4 條已於99年10月26日修正之，因道路交通管理處罰條例
    第88條規定：「法院為處理有關交通事件，得設立專庭或指
    定專人辦理之。」爰修正該辦法有關「交通案件」及「道路
    交通刑事案件」之規定，是有關道路交通刑事案件已毋庸專
    設交通法庭為之，故本院普通法庭依法自得審理本件交通刑
    事事件，附此敘明。
據上論斷，應依刑事訴訟法第299 條第1 項前段，刑法第164 條
第2 項、第185 條之3 、第276 條第1 項、第41條第1 項前段、
第51條第5 款，道路交通管理處罰條例第86條第1 項，刑法施行
法第1 條之1 ，判決如主文。
本案經檢察官鍾佩真到庭執行職務。
中    華    民    國    99    年    11    月    26    日
                  刑事第二庭  審判長法  官  徐美麗
                                    法  官  楊宗翰
                                    法  官  許瑜容
以上正本證明與原本無異。
如不服本判決應於收受本判決送達後十日內向本院提出上訴書狀，
其未敘述上訴理由者，並得於提起上訴後十日內向本院補提理由
書狀（均須按他造當事人之人數附繕本）「切勿逕送上級法院」
中    華    民    國    99    年    11    月    26    日
                                    書記官  龔惠婷
附錄本判決論罪科刑法條全文
刑法第185條之3（危險駕駛罪）
服用毒品、麻醉藥品、酒類或其他相類之物，不能安全駕駛動力
交通工具而駕駛者，處一年以下有期徒刑、拘役或科或併科十五
萬元以下罰金。
刑法第276條第1項（過失致死罪）
因過失致人於死者，處2年以下有期徒刑、拘役或2千元以下罰金
。
刑法第164 條（藏匿人犯或使之隱避、頂替罪）藏匿犯人或依法
逮捕拘禁之脫逃人或使之隱避者，處2 年以下有期徒刑、拘役或
5 百元以下罰金。
意圖犯前項之罪而頂替者，亦同。

司法院資訊處製作；財團法人民間司法改革基金會備份。
